【裁判字號】    96,訴,3332
【裁判日期】    980122
【裁判案由】    拆屋還地
【裁判全文】
臺灣臺中地方法院民事判決  96年度訴字第3332號
原      告  甲○○
            己○○
共      同
訴訟代理人  柯開運律師
被      告  丁○○
            壬○○
            庚○○○
上  一  人
訴訟代理人  辛○○
被      告  丙○○
被      告  戊○○
上  一  人
法定代理人  癸○○
            丙○○
被      告  乙○
上列當事人間請求拆屋還地等事件，本院於民國98年1月5日言詞
辯論終結，判決如下：
   主      文
被告丁○○應給付原告甲○○新台幣貳仟陸佰柒拾肆元及自民國
96年12月27日起至清償日止按年息百分之5計算之利息，並應自
民國96年12月27日起至交還土地之日止，按日給付原告甲○○新
台幣貳元。
被告壬○○應給付原告甲○○新台幣壹萬壹仟捌佰捌拾伍元及
自民國96年12月27日起至清償日止按年息百分之5計算之利息，
並應自民國96年12月27日起至交還土地之日止，按日給付原告甲○○新台幣柒元。
被告庚○○○應給付原告甲○○新台幣伍仟參佰肆拾玖元及自民
國97年1月6日起至清償日止，按年息百分之5計算之利息，並應
自民國97年1月6日起至交還土地之日止，按日給付原告甲○○新
台幣參元。
被告戊○○應給付原告甲○○新台幣貳仟陸佰柒拾肆元及自民國
96年12月27日起至清償日止，按年息百分之5計算之利息。並應
自民國96年12月27日起至交還土地之日止，按日給付原告甲○○
新台幣貳元。
被告乙○應給付原告己○○新台幣陸仟玖佰零玖元及自民國97年
1月6日起至清償日止，按年息百分之5計算之利息。並應自民國
97年1月6日起至交還土地之日止，按日給付原告己○○新台幣伍
元。
原告其餘之訴駁回。
訴訟費用由被告丁○○、壬○○、庚○○○、戊○○、乙○負擔
十分之一，餘由原告負擔。
本判決原告勝訴部分，於原告甲○○分別以新台幣壹仟元為被告
丁○○、戊○○供擔保，於原告甲○○以新台幣貳仟元為被告庚○○○供擔保，於原告甲○○以新台幣肆仟元為被告壬○○供擔
保，於原告己○○以新台幣參仟元為被告乙○供擔保後，得假執
行。但被告丁○○、戊○○如分別以新台幣貳仟陸佰柒拾肆元、
被告庚○○○以新台幣伍仟參佰肆拾玖元、被告壬○○以新台幣
壹萬壹仟捌佰捌拾伍元為原告甲○○供擔保後，被告乙○以新台
幣陸仟玖佰零玖元為原告己○○供擔保後，得免為假執行。
原告其餘假執行之聲請駁回。
   事 實 及 理 由
壹、程序部分：按訴狀送達後，原告不得將原訴變更或追加他訴
    。但請求之基礎事實同一、擴張或減縮應受判決事項之聲明
    者不在此限，民事訴訟法第255條第1項第2、3款定有明文。
    原告起訴時原聲明請求：「(一)被告丁○○、壬○○、庚○○○、戊○○應將坐落台中市西屯區○○○段412、441、449
    地號土地上之建物拆除，並將該土地全部交還原告甲○○。
    被告丁○○、壬○○、庚○○○、戊○○應給付原告甲○○
    新台幣（下同）85,182元及自起訴狀起訴狀繕本送達之翌日
    起至清償日止，按年息百分之計算之利息。被告丁○○、壬○○、庚○○○、戊○○應自起訴狀繕本送達之翌日起至交
    還土地之日止，按日給付原告甲○○53元。(二)被告乙○、丙○○應將坐落台中市西屯區○○○段441-5地號土地上之建
    物拆除，並將該土地全部交還原告己○○。被告乙○、丙○○應給付原告己○○15,020元及自起訴狀繕本送達之翌日起
    至清償日止，按年息百分之計算之利息。被告乙○、丙○○
    應自起訴狀繕本送達之翌日起至交還土地之日止，按日給付
    原告己○○9.64元。」，嗣於訴訟進行中，更正其聲明為：
    「(一)被告丁○○應將坐落台中市西屯區○○○段412地號土
    地如台中市東興地政事務所97年5月6日土地複丈成果圖（下
    稱附圖）所示編號A部分面積0.0009公頃之地上建物（即門
    牌號碼台中市○○區○○里○○路41號1樓建物占用編號A部
    分）拆除，並將該土地及編號F部分面積0.0008公頃土地交
    還原告甲○○。被告丁○○應給付原告甲○○52,827元及自
    起訴狀繕本送達之翌日起至清償日止，按年息百分之5計算
    之利息。被告丁○○並應自起訴狀繕本送達之翌日起至交還
    土地之日止，按日給付原告甲○○33元。(二)被告壬○○應將
    坐落台中市西屯區○○○段412地號土地上如附圖所示編號
    B1 部分面積0.0002公頃之建物（即門牌號碼台中市○○區
    ○○里○○路43巷3號1樓）、編號B2部分面積0.0019公頃之
    建物（即門牌號碼台中市○○區○○里○○路43巷3號、5號
    之2、3樓建物占用編號B2部分）拆除，並將編號B1、B2部分
    及編號F部分面積0.0008公頃土地交還原告甲○○。被告壬○○應給付原告甲○○90,360元及自起訴狀繕本送達之翌日
    起至清償日止，按年息百分之5計算之利息。被告壬○○並
    應自起訴狀繕本送達之翌日起至交還土地之日止，按日給付
    原告甲○○56元。(三)被告庚○○○應將坐落台中市西屯區○○○段412地號土地上如附圖所示編號C部分面積0.0009公頃
    之建物（即門牌號碼台中市○○區○○里○○路43巷7號2、
    3 樓建物占用編號C部分）拆除，並將該編號C部分土地交還
    原告甲○○。被告庚○○○應給付原告甲○○28,062元及自
    起訴狀繕本送達之翌日起至清償日止，按年息百分之5計算
    之利息。被告庚○○○並應自起訴狀繕本送達之翌日起至交
    還土地之日止，按日給付原告甲○○17元。(四)被告戊○○應
    將坐落台中市西屯區○○○段412地號土地上如附圖所示編
    號D部分面積0.0009公頃之建物（即門牌號碼台中市○○區
    ○○里○○路43巷9號1樓建物占用編號D部分）拆除，並將
    該編號D部分土地交還原告甲○○。被告戊○○應給付原告
    甲○○28,062元及自起訴狀繕本送達之翌日起至清償日止，
    按年息百分之5計算之利息。被告戊○○並應自起訴狀繕本
    送達之翌日起至交還土地之日止，按日給付原告甲○○新台
    幣17 元。(五)被告乙○、丙○○應將坐落台中市西屯區○○○段441-5地號土地上如附圖所示編號E部分面積0.0004公頃
    之建物（即門牌號碼台中市○○路○段373號1至5樓建物占用
    編號E部分)拆除，並將該編號E部分土地交還原告己○○。
    被告乙○、丙○○應給付原告己○○15,020元及自起訴狀繕
    本送達之翌日起至清償日止，按年息百分之5計算之利息。
    被告乙○、丙○○並應自起訴狀繕本送達之翌日起至交還土
    地之日止，按日給付原告己○○9.64元。」，因原告係因土
    地合併並更正原聲明誤載之土地坐落地號，而其先後聲明所
    據以請求之基礎事實復同一，核與上述規定相符，應予准許
    ，合先敘明。
貳、原告方面：
  一、聲明：
    (一)被告丁○○應將坐落台中市西屯區○○○段412地號土地
      如台中市東興地政事務所97年5月6日土地複丈成果圖（下
      稱附圖）所示編號A部分面積0.0009公頃之地上建物（即
      門牌號碼台中市○○區○○里○○路41號1樓建物占用編
      號A部分）拆除，並將該土地及編號F部分面積0.0008公頃
      土地交還原告甲○○。
      被告丁○○應給付原告甲○○52,827元及自起訴狀繕本送
      達之翌日起至清償日止，按年息百分之5計算之利息。被
      告丁○○並應自起訴狀繕本送達之翌日起至交還土地之日
      止，按日給付原告甲○○33元。
    (二)被告壬○○應將坐落台中市西屯區○○○段412地號土地
      上如附圖所示編號B1部分面積0.0002公頃之建物（即門牌
      號碼台中市○○區○○里○○路43巷3號1樓）、編號B2部
      分面積0.0019公頃之建物（即門牌號碼台中市○○區○○
      里○○路43巷3號、5號之2、3樓建物占用編號B2部分）拆
      除，並將編號B1、B2部分及編號F部分面積0.0008 公頃土
      地交還原告甲○○。
      被告壬○○應給付原告甲○○90,360元及自起訴狀繕本送
      達之翌日起至清償日止，按年息百分之5計算之利息。被
      告壬○○並應自起訴狀繕本送達之翌日起至交還土地之日
      止，按日給付原告甲○○56元。
    (三)被告庚○○○應將坐落台中市西屯區○○○段412地號土
      地上如附圖所示編號C部分面積0.0009公頃之建物（即門
      牌號碼台中市○○區○○里○○路43巷7號2、3樓建物占
      用編號C部分）拆除，並將該編號C部分土地交還原告甲○○。
      被告庚○○○應給付原告甲○○28,062元及自起訴狀繕本
      送達之翌日起至清償日止，按年息百分之5計算之利息。
      被告庚○○○並應自起訴狀繕本送達之翌日起至交還土地
      之日止，按日給付原告甲○○17元。
    (四)被告戊○○應將坐落台中市西屯區○○○段412地號土地
      上如附圖所示編號D部分面積0.0009公頃之建物（即門牌
      號碼台中市○○區○○里○○路43巷9號1樓建物占用編號
      D部分）拆除，並將該編號D部分土地交還原告甲○○。
      被告戊○○應給付原告甲○○28,062元及自起訴狀繕本送
      達之翌日起至清償日止，按年息百分之5計算之利息。被
      告戊○○並應自起訴狀繕本送達之翌日起至交還土地之日
      止，按日給付原告甲○○新台幣17元。
    (五)被告乙○、丙○○應將坐落台中市西屯區○○○段441-5
      地號土地上如附圖所示編號E部分面積0.0004公頃之建物
      （即門牌號碼台中市○○路○段373號1至5樓建物占用編號
      E部分)拆除，並將該編號E部分土地交還原告己○○。
      被告乙○、丙○○應給付原告己○○15,020元及自起訴狀
      繕本送達之翌日起至清償日止，按年息百分之5計算之利
      息。被告乙○、丙○○並應自起訴狀繕本送達之翌日起至
      交還土地之日止，按日給付原告己○○9.64元。
    (六)原告願供擔保，請准宣告假執行。
  二、陳述略以：
    (一)坐落台中市西屯區○○○段412、441、449地號等3筆土地
      （已於民國97年4月7日合併為同段412地號，下稱系爭412
      地號土地）為原告甲○○所有，被告丁○○、壬○○、庚○○○、戊○○均無正當權源，被告丁○○所有門牌號碼
      台中市○○路41號1樓房屋無權占用系爭412地號土地如附
      圖所示編號A部分（面積0.0009公頃）土地，被告壬○○
      所有門牌號碼台中市○○路43巷3號房屋1樓無權占用系爭
      412地號土地如附圖所示編號B1部分（面積0.0002公頃）
      土地、大鵬路43巷3號及同巷5號房屋之2、3樓則占用系爭
      412地號土地如附圖所示編號B2部分（面積0.0019公頃）
      土地，被告庚○○○所有門牌號碼台中市○○路43巷7號
      房屋之2、3樓無權占用系爭412地號土地如附圖所示編號C
      部分（面積0.0009公頃）土地，被告戊○○所有門牌號碼
      台中市○○路43巷9號房屋1樓則占用系爭412地號土地如
      附圖所示編號D部分（面積0.0009公頃）土地，而被告丁○○、壬○○、庚○○○、戊○○無權占有原告甲○○所
      有系爭412地號土地並受有相當租金之不當得利，致原告
      甲○○受有無法利用系爭412地號土地之損害，爰依侵權
      行為及不當得利之法律關係，訴請被告丁○○、壬○○、
      庚○○○、戊○○拆屋還地，並分別依被告丁○○、壬○○、庚○○○、戊○○占用系爭412地號土地之面積，按
      系爭412地號土地89年申報地價每平方公尺3,360元、93年
      申報地價每平方公尺3,600元、96年申報地價每平方公尺
      3,680元計算申報地價總價年息10%，計算給付原告甲○○
      自本件起訴日回溯前5年內相當租金之不當得利暨自起訴
      狀繕本送達翌日起至清償日止之法定遲延利息，另併請求
      被告丁○○、壬○○、庚○○○、戊○○分別自本件起訴
      狀繕本送達翌日起至交還土地之日止，按日給付原告甲○○相當租金之不當得利等語。
    (二)坐落台中市西屯區○○○段441-5地號土地（下稱系爭441
      -5地號土地）則為原告己○○所有，而毗鄰之同段422地
      號土地係屬被告丙○○所有，該地上建物即門牌號碼台中
      市○○路○段373號房屋則登記為被告乙○所有，上揭建物
      無正當權源而占有原告己○○所有之系爭441-5地號土地
      ，被告丙○○、乙○無權占有原告己○○所有系爭441-5
      地號土地並受有相當租金之不當得利，致原告己○○受有
      無法利用系爭441-5地號土地之損害，爰依侵權行為及不
      當得利之法律關係，訴請被告丙○○、乙○拆屋還地，並
      給付自本件起訴日回溯前5年內、按其占用系爭441-5地號
      土地面積申報地價年息10%計算之相當租金之不當得利暨
      自起訴狀繕本送達翌日起至清償日止之法定遲延利息，另
      併請求被告丙○○、乙○自本件起訴狀繕本送達翌日起至
      交還土地之日止，按日給付原告己○○相當租金之不當得
      利等語。
參、被告方面：
  一、聲明：
    (一)原告之訴及假執行之聲請均駁回。
    (二)如受不利判決，願供擔保免為假執行。
  二、陳述略以：
    (一)被告共同陳述部分：被告所有之房屋於均係建商於民國（
      下同）57年間所興建，被告向建商購買房屋時，係連同基
      地及作為防火巷使用之系爭土地一併購買，且於被告購屋
      時，系爭土地上之房屋即呈現狀，被告向建商購入房屋後
      從未變更房屋狀況，原告後於82年間明知系爭土地上有被
      告所有之建物，仍向訴外人即原地主何萬順購買系爭土地
      ，然後要求被告以高價重複購買系爭土地，已違反誠信原
      則，嗣原告又訴請被告拆屋還地，顯屬權利濫用，被告願
      以公告價格向原告購買系爭土地。又被告所有房屋縱有占
      用系爭土地，惟被告占用系爭土地之建物部分僅為廁所或
      廚房，被告並未獲有利益，且因系爭土地為防火巷，不能
      做其他用途使用，原告亦未受有損害，原告不得請求被告
      給付相當租金之不當得利。況如附圖所示系爭412地號編
      號F部分土地目前為通道，被告並未占有使用，且原告甲○○所有土地僅系爭412地號土地乙筆，卻重複計算1、2
      、3樓占用系爭412地號土地之租金，且以系爭土地申報地
      價之年息10%計算租金，顯屬過高。
    (二)被告乙○除上開陳述外，另稱：被告乙○所有建物坐落基
      地之同段422地號土地與原告己○○所有系爭441-5地號土
      地間尚有同段440-6地號土地，而同段440-6地號土地為水
      利地，被告乙○所有之房屋有無占有原告己○○所有系爭
      441-5地號土地尚有不明。
肆、下列事項為兩造所不爭執，且有地籍圖、土地登記謄本、建
    物登記謄本附卷可稽，並經本院勘驗現場及囑託台中市中興
    地政事務所測量，分別製有勘驗測量筆錄、土地複丈成果圖
    在卷可按，自堪信為真正：
  (一)系爭412地號土地為原告甲○○所有，系爭441-5地號土地則
    為原告己○○所有。系爭412地號土地係於97年4月7日合併
    自同段412地號、441地號、449地號土地而來。
  (二)被告丁○○為同段410地號土地暨其上同段4457號建號建物
    （即門牌號碼：台中市○○區○○路41號房屋）所有人，上
    揭建物1樓部分占用系爭412地號如附圖所示編號A部分土地
    （面積：0.0009公頃）。
  (三)被告壬○○為同段411地號、451地號土地暨其上同段4908、
    4909建號建物（門牌號碼分別為：台中市○○區○○路43巷
    3號房屋、台中市○○區○○路43巷5號房屋）所有人，其中
    43巷3號1樓部分占用系爭412地號土地如附圖所示編號B1部
    分土地（面積：0.0002公頃）、43巷3號及5號之2、3樓部分
    占用系爭412地號土地如附圖所示編號B2部分土地（面積：
    0.0019 公頃）。
  (四)被告庚○○○為同段452地號土地暨其上同段1565號建號建
    物（即門牌號碼：台中市○○區○○路43巷7號房屋）所有
    人，上揭建物之2、3樓部分占用系爭412地號土地如附圖所
    示編號C部分土地（面積：0.0009公頃）。
  (五)被告戊○○為同段453地號土地暨其上同段1177號建號建物
    （即門牌號碼：台中市○○區○○路43巷9號房屋）所有人
    ，上揭房屋之1樓占用系爭412地號土地如附圖所示編號D部
    分土地（面積0.0009公頃）。
  (六)被告丙○○為同段422地號土地之所有人，被告乙○則為同
    段422地號土地上建物即同段804號建號建物（即門牌號碼：
    台中市○○區○○路二段373號房屋）之所有人。被告乙○
    所有之上揭房屋占用系爭441-5地號土地如附圖所示編號E部
    分土地（面積：0.0004公頃）。
伍、兩造爭執之焦點：
  (一)被告是否無權占有原告之土地？
  (二)原告請求拆屋還地是否違反誠信原則，有權利濫用之情形？
    亦即原告訴請拆屋還地有無理由？
  (三)原告得否請求被告給付相當租金之不當得利？如可請求，其
    請求之數額是否過高？
陸、法院之判斷：
  一、按當事人主張有利於己之事實者，就其事實有舉證之責任
      ，民事訴訟法第277條定有明文。
    (一)原告主張被告無正當權源而占用系爭土地，被告則以向建
      商購買房屋時，係連同基地及作為防火巷使用之系爭土地
      一併購買，於被告購屋時房屋即呈現狀等語，抗辯被告並
      無無權占有原告所有系爭土地之事實。經查，被告丁○○
      所有大鵬路41號房屋1樓部分占用原告甲○○所有系爭412
      地號如附圖所示編號A部分土地；被告壬○○所有同路43
      巷3號1樓部分占用系爭412地號土地如附圖所示編號B1部
      分土地，同路43巷3號及5號之2、3樓部分占用系爭412地
      號土地如附圖所示編號B2部分土地；被告庚○○○所有同
      路43巷7號房屋之2、3樓部分占用系爭412地號土地如附圖
      所示編號C部分土地；被告戊○○所有43巷9號房屋之1樓
      占用系爭412地號土地如附圖所示編號D部分土地；被告乙○所有長安路二段373號房屋占用原告己○○所有系爭441
      -5地號土地如附圖所示編號E部分土地，業經本院勘驗並
      囑託台中市中興地政事務所測量屬實，分別製有勘驗測量
      筆錄及土地複丈成果圖在卷可按，勘信為真正，已如前述
      ，則被告抗辯其有占有使用系爭土地之權源，自應由被告
      就其主張之占有使用權源存在負舉證之責任，而被告雖抗
      辯於購屋時即連同系爭土地一併購買，然迄未舉證以實其
      說，則被告抗辯其有占有使用系爭土地之權源，委難逕信
      為真。從而，原告主張被告丁○○無權占有系爭412地號
      如附圖所示編號A部分土地；被告壬○○無權占有占用系
      爭412地號土地如附圖所示編號B1、B2部分土地；被告庚○○○無權占有系爭412地號土地如附圖所示編號C部分土
      地；被告戊○○無權占有系爭412地號土地如附圖所示編
      號D部分土地；被告乙○無權占有系爭441-5地號土地如附
      圖所示編號E部分土地，自堪採信。
    (二)原告另主張原告甲○○所有系爭412地號土地如附圖所示
      編號F部分土地亦有遭被告無權占用之情事，為被告所否
      認，自應由原告就系爭412地號土地如附圖所示編號F部分
      土地有遭占用之事實負舉證之責任。經查，系爭412地號
      土地如附圖所示編號F部分土地為一狹小通道，業經本院
      勘驗現場屬實，並有台中市中興地政事務所土地複丈成果
      圖在卷可按，原告復未另舉證證明系爭412地號土地如附
      圖所示編號F部分土地有遭被告占用之事實，則原告主張
      系爭412地號土地如附圖所示編號F部分土地亦遭被告所有
      建物無權占用云云，洵難採信。
    (三)再原告己○○所有系爭441-5地號土地固有遭長安路二段
      373號房屋無權占用之事實，惟該長安路二段373號房屋為
      被告乙○所有，被告丙○○則僅為該房屋坐落基地即同段
      422地號土地之所有人，亦如前述，被告丙○○既僅為同
      段422地號土地之所有人，而非該長安路二段373號房屋所
      有人，原告復未舉證證明被告丙○○有何無權占有系爭
      441-5地號土地之事實，則原告主張被告丙○○無權占用
      系爭441-5地號土地，即難信為真正。
  二、次按權利之行使，不得違反公共利益，或以損害他人為主
      要目的；行使權利，履行義務，應依誠實及信用方法，民
      法第148條亦有明文。查權利之行使，是否以損害他人為
      主要目的，應就權利人因權利行使所能取得之利益，與他
      人及國家社會因其權利行使所受之損失，比較衡量以定之
      。倘其權利之行使，自己所得利益極少而他人及國家社會
      所受之損失甚大者，非不得視為以損害他人為主要目的，
      此乃權利社會化之基本內涵所必然之解釋（最高法院71年
      台上字第737號判例意旨參照）。原告以被告無權占用系
      爭土地，而訴請被告拆屋還地，被告則以原告訴請拆屋還
      地係屬權利濫用資為抗辯。經查，系爭412號土地未與任
      何道路相通，必須穿過被告壬○○所有43巷5號房屋由後
      門始能到達，系爭412地號土地目前留有一狹小防火巷，
      周圍建物之水錶均設在該防火巷內；系爭441-5地號土地
      亦未與任何道路相通，其位置係在長安路二段373號房屋
      之內部後段，必須藉由第三人所有大鵬路31號建物之後門
      始能到達，系爭441-5地號土地周圍無出入口等情，業經
      本院勘驗現場屬實，並有台中市中興地政事務所土地複丈
      成果圖在卷可按，足見被告縱將占用系爭土地之建物部分
      拆除、而將占用之系爭土地部分返還原告，原告亦無從就
      系爭土地為使用收益，而被告丁○○、壬○○、庚○○○
      、戊○○、乙○則需拆除房屋部分建築，不但房屋建築將
      形成不完整之狀態，且拆除及嗣後進行房屋修補所需支出
      之費用甚詎，所受之損害甚為巨大，兩造間之損益狀態顯
      然失衡，尤其原告己○○所有系爭441-5地號土地係坐落
      於被告乙○所有房屋內部之後段，不但進行拆除顯然有所
      困難，且縱然拆除被告乙○無權占用部分，原告己○○亦
      無從加以使用收益，損益失衡更形嚴重。原告甲○○雖以
      其所有另筆同段413地號土地與系爭412地號土地相毗鄰，
      主張其訴請被告拆屋還地並無權利濫用之情事，然查，原
      告甲○○所有同段413地號土地上有訴外人江俊穎所有同
      段3478建號建物坐落其上，惟同段3478建號建物並無門戶
      與系爭412地號土地相通，業經本院勘驗屬實，並為原告
      所不爭執，則縱然被告將占用系爭412地號土地之部分返
      還原告甲○○，原告甲○○欲使用系爭412地號土地至少
      須打除同段3478建號建物之部分以增設門戶，始有可能，
      而系爭412地號土地之面積僅有0.0028 公頃，為畸零地，
      且為防火巷，既不能供建築使用，亦不得堆置物品，原告
      甲○○使用系爭412地號土地所能獲得之利益甚為微小，
      與被告丁○○、壬○○、庚○○○、戊○○所受拆除部分
      房屋之損害相較，損益之間殊屬不平衡，則被告抗辯原告
      訴請拆屋還地係屬權利濫用，揆諸前揭判利意旨，應堪採
      取。從而，原告訴請被告拆屋還地，違反民法第148條權
      利濫用禁止之規定，不應准許。
  三、末按無法律上之原因而受利益，致他人受損害者，應返還
      其利益；雖有法律上之原因，而其後已不存在者，亦同。
      民法第179條定有明文。又城市地方房屋之租金，以不超
      過土地及其建築物申報總價年息百分之十為限，土地法第
      97條定有明文，上開規定，依同法第105條規定，於租用
      基地建築房屋準用之。再無權占有他人土地，可能獲得相
      當於租金之利益為社會通常之觀念，而無權佔用人所獲得
      相當於租金之利益，其租金額之多寡，除以基地申報地價
      為基礎外，尚須斟酌基地之位置，工商業繁榮之程度，承
      租人利用基地之經濟價值及所受利益等項，並與鄰地租金
      相比較，以為決定，並非必達申報總地價年息百分之十最
      高額（最高法院61年台上字第1695號、68年台上字第3071
      號判例意旨參照）。
    (一)原告主張被告丁○○無權占有系爭412地號如附圖所示編
      號A部分土地；被告壬○○無權占有占用系爭412地號土地
      如附圖所示編號B1、B2部分土地；被告庚○○○無權占有
      系爭412地號土地如附圖所示編號C部分土地；被告戊○○
      無權占有系爭412地號土地如附圖所示編號D部分土地；被
      告乙○無權占有系爭441-5地號土地如附圖所示編號E部分
      土地，已如前述，則原告依前開規定訴請被告丁○○、壬○○、庚○○○、戊○○、乙○分別按其無權占用系爭土
      地之面積、依土地申報總價計算給付自本件起訴日回溯5
      年相當租金之不當得利，於法即屬有據。查系爭土地地目
      雖均為「建」，惟系爭412地號土地面積僅0.0028公頃、
      系爭441-5地號土地面積僅0.0004公頃，有土地登記謄本
      在卷可考，足見系爭土地均屬無法單獨供建築使用之畸零
      地，且系爭土地雖均坐落於台中市水湳市場區域內，旁有
      大鵬國小，距離中清路約50公尺，市況熱鬧，往來人車頻
      繁，然系爭土地均未與任何道路相通，欲通往系爭412地
      號土地必須穿過被告壬○○所有43巷5號房屋由後門始能
      到達，欲通往系爭441-5地號土地則必須藉由第三人所有
      大鵬路31號建物之後門始能到達，且系爭412地號土地，
      目前留有一狹小防火巷，周圍建物之水錶均設在該防火巷
      內，系爭441-5地號土地則位於被告乙○所有長安路二段
      373號房屋內部後段，及被告丁○○所有大鵬路41號房屋
      目前出租第三人供經營肉舖使用，被告壬○○、戊○○、
      庚○○○所有大鵬路43巷3、5、7、9號房屋均供住家使用
      ，被告乙○所有長安路二段373號房屋目前出租第三人供
      經營肉舖使用等情，業據本院勘驗現場製有勘驗測量筆錄
      在卷可按，與兩造所述亦相符合，本院依系爭土地前開四
      周環境、交通便利性、生活機能、商業活動及被告丁○○
      、壬○○、戊○○、庚○○○、乙○占用系爭土地之建物
      分別出租他人及供為住家使用所受利益程度等一切狀況綜
      合判斷，認系爭土地利用價值偏低，原告請求被告給付相
      當租金之不當得利，應以按系爭土地申報總價額年息百分
      之5計算為恰當。按系爭412土地係於97年4月7日合併自同
      段412地號、441地號、449地號土地而來，合併前同段412
      地號土地89年度起之申報地價為每平方公尺4,536元、93
      年度起之申報地價為每平方公尺7,200元、96年度起之申
      報地價為每平方公尺8,800元，合併前同段441地號土地89
      年度起之申報地價為每平方公尺4,320元、93年度起之申
      報地價為每平方公尺7,200元、96年度起之申報地價為每
      平方公尺8,800元，合併前同段449地號土地89年度起之申
      報地價為每平方公尺3,360元、93年度起之申報地價為每
      平方公尺3,600元、96年度起之申報地價為每平方公尺3,
      680元，有地價謄本附卷可稽，則原告甲○○主張計算被
      告占用合併後系爭412地號土地之相當租金之不當得利，
      應按91年申報地價每平方公尺3,360元、93年申報地價每
      平方公尺3,600元、96年申報地價每平方公尺3,680元計算
      ，自應准許。又系爭441-5地號土地89年度起之之申報地
      價為每平方公尺4,320元、93年度起之申報地價為每平方
      公尺7,200元、96年度起之申報地價為每平方公尺8,800
      元，亦有原告所提出之地價謄本為據，則依原告己○○主
      張計算被告占用系爭441-5地號土地之相當租金之不當得
      利，應按91年度起申報地價每平方公尺4,320元、93年度
      起申報地價為每平方公尺7,200元、96年度起申報地價為
      每平方公尺8,800元計算，亦屬有據。再原告所有系爭412
      地號土地，地面部分分別為被告丁○○、壬○○、戊○○
      所有大鵬路41號、43巷3號、43巷9號房屋之1樓及通道所
      占用，其上方則分別為被告壬○○、庚○○○所有之43巷
      3號及5號、43巷7號之2、3樓部分所占用，於計算被告應
      返還原告相當租金之不當得利時，自不得重覆計算，而應
      依各被告占有之樓層比例分別計算。基上，原告訴請被告
      丁○○、壬○○、戊○○、庚○○○、乙○返還自本件起
      訴日回溯5年（即91年12月18日起至起訴日之96年12月17
      日止），分別依其無權占有系爭土地之面積、按上開年度
      之申報地價總價年息5%、並按占有樓層比例計算之相當租
      金之不當得利，及自起訴狀繕本送達翌日起至交還土地之
      日止，按日給付96年度申報地價總價年息5%計算相當租金
      之不當得利，即應准許，經計算後，被告丁○○、壬○○
      、庚○○○、戊○○分別應返還原告甲○○如附表所示相
      當租金之不當得利（元以下四捨五入）、被告乙○應返還
      原告己○○如附表所示相當租金之不當得利（計算式亦詳
      如附表所示）。
    (二)至原告己○○請求被告丙○○給付相當租金之不當得利部
      分，因被告丙○○僅為長安路二段373房屋坐落基地之所
      有人，非房屋之所有人，並無無權占用原告己○○所有系
      爭441-5地號土地之事實，已如前述，則被告丙○○顯無
      因無權占用原告己○○所有系爭441-5地號土地而受有利
      益、並致原告己○○受有損害之情事，原告己○○併訴請
      被告丙○○給付相當租金之不當得利，於法自屬無據，不
      應准許。
  四、綜上所述，原告依侵權行為及民法第767條之規定，訴請
      被告拆屋還地部分，為無理由，不應准許。至原告依不當
      得利之法律關係訴請被告返還相當租金之不當得利部分，
      於原告甲○○請求被告丁○○返還2,674元、被告壬○○
      返還11,885元、被告庚○○○返還5,349元、被告戊○○
      返還2,674元，於原告己○○請求被告乙○返還6,909元，
      及均自起訴狀繕本送達翌日起（即被告丁○○、壬○○、
      戊○○自96年12月27日起，被告庚○○○、乙○自97年1
      月6日起）至清償日止按年息5%計算之法定遲延利息，並
      請求被告丁○○、壬○○、戊○○、庚○○○、乙○自起
      訴狀繕本送達翌日起至交還土地之日止，分別按日給付如
      附表所示相當租金之不當得利，為有理由，應予准許，逾
      上開範圍之請求部分，則屬無據，應予駁回。
  五、兩造均陳明願供擔保，分別請求為假執行之宣告及免為假
      執行，就原告勝訴部分，核均無不合，爰各酌定相當擔保
      金額准許之。至原告敗訴部分，其假執行之聲請即失所附
      麗，應併予駁回。
  六、本件判決之結果已臻明確，兩造其餘攻擊防禦方法，經審
      酌均於判決結果無影響，毋庸一一贅述，附此敘明。
柒、結論：原告之訴為一部有理由，一部無理由，依民事訴訟法
    第79條、第85條第1項、第390條第2項、第392條，判決如主
    文。
中    華    民    國    98    年    1     月    22    日
                  民事第四庭    法  官  呂麗玉
附表：
┌────┬────┬─────┬─────────────┬────┐
│被告姓名│占有地號│計算之起、│所獲相當租金之不當得利    │合    計│
│        │及面積  │迄期間    │（新台幣，元以下四捨五入）│        │
├────┼────┼─────┼─────────────┼────┤
│丁○○  │412地號9│91.12.18  │3360×9×5%×379/365＝    │2674元  │
│        │平方公尺│92.12.31  │1570元×1/3＝523元        │        │
│        │        ├─────┼─────────────┤        │
│        │        │93.01.01  │3600×9×5%×3＝4860元    │        │
│        │        │95.12.31  │×1/3＝1620元             │        │
│        │        ├─────┼─────────────┤        │
│        │        │96.01.01  │3680×9×5%×351/365＝    │        │
│        │        │96.12.17  │1593元×1/3＝531元        │        │
│        │        ├─────┴─────────────┴────┤
│        │        │96.12.27起至交還土地日止，每日應給付原告之金額：│
│        │        │3680×9×5%×1/365×1/3＝2元                    │
├────┼────┼─────┬─────────────┬────┤
│壬○○  │412地號2│91.12.18  │3360×2×5%×379/365＝    │11885元 │
│        │平方公尺│92.12.31  │349元×1/3＝116元         │        │
│        │（B1）、│          ├─────────────┤        │
│        │19平方公│          │3360×19×5%×379/365＝   │        │
│        │尺（B2）│          │3314元×2/3＝2210元       │        │
│        │        ├─────┼─────────────┤        │
│        │        │93.01.01  │3600×2×5%×3＝1080元    │        │
│        │        │95.12.31  │×1/3＝360元              │        │
│        │        │          ├─────────────┤        │
│        │        │          │3600×19×5%×3＝10260元  │        │
│        │        │          │×2/3＝6840元             │        │
│        │        ├─────┼─────────────┤        │
│        │        │96.01.01  │3680×2×5%×351/365＝    │        │
│        │        │96.12.17  │354元×1/3＝118元         │        │
│        │        │          ├─────────────┤        │
│        │        │          │3680×19×5%351/365＝     │        │
│        │        │          │3362元×2/3＝2241元       │        │
│        │        ├─────┴─────────────┴────┤
│        │        │96.12.27起至交還土地日止，每日應給付原告之金額：│
│        │        │3680×2×5%×1/365×1/3＝0.3元（B1）            │
│        │        │3680×19×5%×1/365×2/3＝6.4元 （B2）          │
│        │        │（B1）＋（B2）＝7元                             │
├────┼────┼─────┬─────────────┬────┤
│庚○○○│412地號9│91.12.18  │3360×9×5%×379/365＝    │5349元  │
│        │平方公尺│92.12.31  │1570元×2/3＝1047元       │        │
│        │        ├─────┼─────────────┤        │
│        │        │93.01.01  │3600×9×5%×3＝4860元    │        │
│        │        │95.12.31  │×2/3＝3240元             │        │
│        │        ├─────┼─────────────┤        │
│        │        │96.01.01  │3680×9×5%×351/365＝    │        │
│        │        │96.12.17  │1593元×2/3＝1062元       │        │
│        │        ├─────┴─────────────┴────┤
│        │        │97.01.06起至交還土地日止，每日應給付原告之金額：│
│        │        │3680×9×5%×1/365×2/3＝3元                    │
├────┼────┼─────┬─────────────┬────┤
│戊○○  │412地號9│91.12.18  │3360×9×5%×379/365＝    │2674元  │
│        │平方公尺│92.12.31  │1570元×1/3＝523元        │        │
│        │        ├─────┼─────────────┤        │
│        │        │93.01.01  │3600×9×5%×3＝4860元    │        │
│        │        │95.12.31  │×1/3＝1620元             │        │
│        │        ├─────┼─────────────┤        │
│        │        │96.01.01  │3680×9×5%×351/365＝    │        │
│        │        │96.12.17  │1593元×1/3＝531元        │        │
│        │        ├─────┴─────────────┴────┤
│        │        │96.12.27起至交還土地日止，每日應給付原告之金額：│
│        │        │3680×9×5   1/365×1/3＝2元                    │
├────┼────┼─────┬─────────────┬────┤
│乙  ○  │441-5地 │91.12.18  │4320×4×5%×379/365＝    │6909元  │
│        │號4平方 │92.12.31  │897元                     │        │
│        │公尺    ├─────┼─────────────┤        │
│        │        │93.01.01  │7200×4×5%×3＝4320元    │        │
│        │        │95.12.31  │                          │        │
│        │        ├─────┼─────────────┤        │
│        │        │96.01.01  │8800×4×5%×351/365＝    │        │
│        │        │96.12.17  │1692元                    │        │
│        │        ├─────┴─────────────┴────┤
│        │        │97.01.06起至交還土地日止，每日應給付原告之金額：│
│        │        │8800×4×5%×1/365＝5元                         │
└────┴────┴────────────────────────┘
正本係照原本作成。
如對本判決上訴，須於判決送達後20日內向本院提出上訴狀。
中    華    民    國    98    年    1     月    22    日
                                書記官


司法院資訊處製作；財團法人民間司法改革基金會備份。
